【裁判字號】    96,海商,26
【裁判日期】    970121
【裁判案由】    損害賠償
【裁判全文】
臺灣臺北地方法院民事判決              96年度海商字第26號
原      告  琦晟股份有限公司
法定代理人  丙○○
訴訟代理人  陳  鎮律師
複  代理人  陳曉帆律師
被      告  超捷國際物流股份有限公司
法定代理人  乙○○
訴訟代理人  甲○○
            王國傑律師
複代理人    葉淑珍律師
上列當事人間請求損害賠償事件，本院於民國97年1月7日言詞辯
論終結，判決如下：
    主      文
原告之訴及假執行之聲請均駁回。
訴訟費用由原告負擔。
    事實及理由
一按關於由侵權行為而生之債，依侵權行為地法，涉外民事法律
  適用法第9條第1項定有明文。又所謂侵權行為地，包括實行行
  為地及結果發生地（最高法院81年度台上字第935 號判決要旨
  參照）。本件原告係主張：伊所有之貨物由被告運抵加拿大，
  在加拿大遭無受領權之訴外人Gusdorf Warehouse（下稱
  Gusdorf 公司）領取，致伊迄未受領貨款受有損害，爰依侵權
  行為之法律關係請求被告賠償。原告主張被告無單放貨之行為
  地雖在加拿大，而屬涉外事件，然其未受償貨款損害之結果地
  係在我國，揆諸前揭規定，本件應以加拿大或我國法律為準據
  法，原告以我國法為據提起本件訴訟，自無不合，應先指明。
二原告起訴主張：
  (一)伊於民國95年2月間以FOB之條件出售電腦桌3 批予加拿大籍
    Gusdorf公司，價金計為美金78,887元。該批貨物由Gusdorf
    公司委由訴外人Scanam Transport（USA）Inc.（下稱
    Scanam公司）運送，Scanam公司再委由被告在臺灣安排收貨
    事宜，被告分別於95年3月29日、同年4月5日簽發編號TMTR6
    03585、TMTR603723 號載貨證券各1式3份交予伊，並均約定
    貨物以海運由高雄港運至加拿大蒙特婁，受貨人為 Gusdorf
    公司。
  (二)系爭貨物運抵目的港後，因Gusdorf 公司未依約給付貨款故
    伊未交付該公司載貨證券正本，詎被告竟於Gusdorf 公司未
    繳回載貨證券正本之情況下，貿然讓Gusdorf 公司提領系爭
    貨物，侵害伊對系爭貨物之所有權。系爭載貨證券記載之美
    金對台幣匯率分別為1：32.792及1：32.732，貨物價值分別
    為美金49995.5元、美金28891.5元，故伊所受損害計為新臺
    幣2,585,129 元，伊自得依民法第184條第1項規定請求被告
    賠償。
  (三)聲明為：
    1.被告應給付原告新臺幣2,585,129 元，及自起訴狀繕本送
      達翌日起至清償日止，按年息百分之5 計算之利息。
    2.願供擔保請准宣告假執行。
三被告則抗辯：
  (一)伊並未受託運送系爭貨物，非本件貨物運送之運送人，縱認
    伊因簽發系爭載貨證券而須負運送人之責任，因原告本件請
    求已逾海商法第56條第2項規定之1年除斥期間，伊得主張已
    解除責任。再依最高法院向來所採之請求權相互影響說，以
    及為貫徹債務不履行特別規定之立法意旨，原告縱依侵權行
    為法律關係請求，亦應受海商法第56條第2項1年除斥期間特
    別規定之限制。
  (二)本件係由Scanam公司負責放貨，倘放貨時有任何侵權行為之
    構成，應由Scanam公司對原告負侵權行為責任，無由被告負
    責之餘地。況Scanam公司放貨之行為，係本於當地之法令，
    不構成侵權行為。
  (三)原告與Gusdorf 公司間歷來之交易方式，係原告於提供貨物
    裝運提單後，由買受人電匯百分之50之買賣價金予原告，並
    於收到貨物後再給付剩餘之百分之50價金。本件原告仍持有
    系爭載貨證券，未將之轉讓予買受人Gusdorf 公司，該公司
    自不會將剩餘之百分之50貨款給付原告；又Gusdorf 公司嗣
    後破產，原告亦未依破產債權人會議通知主張貨款債權，是
    原告就此百分之50貨款之損失實因原告自己之過失所致，與
    本件貨物運送無因果關係。
  (四)縱認原告受有損害且被告應負賠償責任，被告之賠償範圍應
    依民法第638條第1項之規定，以本件貨物於應交付之目的地
    即加拿大蒙特婁之市價為限。原告並未舉證目的地市價，逕
    依系爭貨物商業發票上所載價值為本件請求金額，實無理由
    。
  (五)聲明為：
    1.原告之訴及假執行之聲請均駁回。
    2.如受不利判決，願供擔保請准宣告免為假執行
四兩造不爭執之事實：
  (一)原告於95年2月間以FOB之條件出售電腦桌3批予Gusdorf公司
    ，價金計為美金78,887元。
  (二)Gusdorf 公司為進口前述貨物，乃委由Scanam公司安排運送
    事宜，原告嗣將貨物交予被告，被告分別於95年3 月29日、
    95年4月5日分別簽發系爭載貨證券正本各1式3份交予原告收
    執。
  (三)系爭電腦桌運抵加拿大蒙特婁後，由Scanam公司在 Gusdorf
    公司未繳回系爭載貨證券正本之情況下放貨，原告迄未取得
    Gusdorf公司支付之貨款。
  (四)系爭載貨證券正本計6 張現仍為原告持有。
五兩造爭執要旨：
  (一)就Gusdorf 公司未出具系爭載貨證券正本即領走系爭貨物一
    事，被告應否對原告負侵權行為損害賠償之責？
  (二)如被告應負賠償之責，賠償數額若干？
  (三)如認被告應對原告負侵權行為損害賠償責任，此請求權之消
    滅時效應為一年或二年？
六本院之判斷：
  (一)就Gusdorf 公司未出具系爭載貨證券正本即領走系爭貨物一
    事，被告應對原告負侵權行為損害賠償之責：
    1.有關系爭貨物之運送，被告雖辯稱：伊非系爭貨物運送之
      運送人，僅受Scanam公司委任，在台灣負責聯繫、收貨事
      宜云云，然被告已坦認系爭貨物係由原告交予其裝船運送
      ，其並簽發系爭載貨證券交予原告收執等情，足證被告實
      以運送人自居，對於本件海上貨物運送，其應負運送人之
      責。
    2.按因故意或過失，不法侵害他人之權利者，負損害賠償責
      任，民法第184條第1項前段定有明文。又按載貨證券具有
      換取或繳還證券之性質，運送貨物，經發給載貨證券者，
      貨物之交付，應憑載貨證券為之，即使為運送契約所載之
      受貨人，苟不將載貨證券提出及交還，依海商法第104 條
      準用民法第630 條規定，仍不得請求交付運送物，不因載
      貨證券尚在託運人持有中而有所不同。故運送契約所載之
      受貨人不憑載貨證券請求交付運送物，運送人不拒絕而交
      付，如因而致託運人受有損害，自應負損害賠償責任（最
      高法院86年度台上字第2509號判例參照）。被告為本件運
      送契約之運送人，並簽發系爭載貨證券，對於載貨證券為
      繳回證券之性質，自不得諉為不知，然伊竟於載貨證券所
      載受貨人（即Gusdorf 公司）未提出、交還載貨證券正本
      之情況下，即貿然讓該公司提領貨物，其無單放貨之舉措
      ，顯未盡善良管理人之注意義務，對此其有過失甚明。被
      告無單放貨致原告喪失對系爭貨物之占有，且因未收回貨
      款而受有損害，應依前引規定對原告負侵權行為損害賠償
      之責。
    3.被告雖辯稱：本件係由Scanam公司處理放貨事宜，如因無
      單放貨構成侵權行為，亦應由Scanam公司負責賠償云云，
      然被告為本件貨物運送之運送人，依約除須將貨物安然運
      抵目的地，尚須將貨物交付予有受領權人，倘其將放貨事
      宜委由他人處理，即應監督、指示該受任人將貨物交付予
      有受領權人，而非放任該受任人，致使無受領權人提領貨
      物。本件放貨事宜雖係由Scanam公司處理，然被告並未舉
      證證明其已監督、指示Scanam公司，不得在Gusdorf 公司
      未提出、交還系爭載貨證券正本之情況下，使Gusdorf 公
      司提領貨物，其對Scanam公司無單放貨之舉仍具有過失。
      又原告係為履行其與Gusdorf 公司就系爭貨物成立之買賣
      契約，方欲將系爭貨物運至加拿大交貨，如Gusdorf 公司
      依約付清貨款，原告自應將系爭載貨證券正本轉讓予該公
      司，俾該公司能順利提領貨物；如Gusdorf 公司未依約給
      付價金，因原告仍持有系爭載貨證券正本，即得將系爭貨
      物運回或轉售他人，不至於在Gusdorf 公司未付貨款情況
      下，平白損失貨物。足見係因被告無單放貨，致原告無法
      保留系爭貨物俾要求Gusdorf 公司同時給付貨款，其因此
      所受損害係因被告任令Gusdorf 公司無單領貨造成，被告
      空言辯稱原告未能取得貨款與Gusdorf 公司無單領貨一事
      間無因果關係云云，即非可採。
  (二)被告應對原告負侵權行為損害賠償責任，然原告未在系爭貨
    物受領之日起一年內起訴，被告解除其責任：
    1.按侵權行為之損害賠償請求權與債務不履行之損害賠償請
      求權競合時，債權人雖得擇一行使之，惟債權人依侵權行
      為法則向債務人請求賠償其損害時，關於債務人應負之損
      害賠償責任，若於債務不履行法律有特別規定者，除當事
      人間別有約定外，仍應受該特別規定之限制。查民法第
      623條第1項規定：「關於物品之運送，因喪失、毀損或遲
      到而生之賠償請求權，自運送終了或應終了之時起一年間
      不行使而消滅」，乃為儘速了結當事人間之關係所特別規
      定之短期時效，為貫徹立法意旨，並平衡當事人之利益，
      債權人對債務人縱係依侵權行為之規定請求賠償，仍應受
      上開特別規定之短期時效限制（最高法院95年度台上字第
      218號判決意旨參照）。
    2.被告表示系爭貨物預定到港日分別為95年4月25日及同年5
      月2日，且系爭貨物至遲在95年5 月底即遭Gusdorf公司提
      領等語（見本院卷第38頁參照），為原告所不爭，應堪信
      實，足見系爭運送契約應終了之時係在95年5 月間，原告
      遲至96年8 月29日方提起本件訴訟，有蓋用收文戳之起訴
      狀在卷可稽（見本院卷第5 頁），其起訴距運送應終了之
      時已逾一年，依前開說明，其請求權已罹於時效而消滅，
      被告提出時效抗辯拒絕賠償，於法自屬有據。又被告依法
      得拒絕賠償原告，本件即無再細算原告得請求賠償金額之
      必要，併予敘明。
  (三)綜上所述，原告依民法第184條第1項前段規定，請求被告給
    付新臺幣2,585,129 元，及自起訴狀繕本送達翌日起至清償
    日止，按年息百分之5計算之利息，為無理由，不應准許；
    原告之訴既經駁回，其假執行之聲請及失所附麗，應併予駁
    回之。
  (四)本案事證已明，兩造其餘攻擊防禦方法及舉證，核與判決結
    果無影響，於茲不贅。
七訴訟費用負擔之依據：民事訴訟法第78條。
中    華    民    國    97    年    1     月    21    日
                  民事第六庭    法  官  陳婷玉
以上正本係照原本作成
如對本判決上訴，須於判決送達後20日內向本院提出上訴狀
中    華    民    國    97    年    1     月    21    日
                                書記官  詹雪娥


司法院資訊處製作；財團法人民間司法改革基金會備份。
